---
title: "Curso de R básico"
author: "Sergio Pedro R Oliveira"
date: "`r Sys.Date()`"
output:
  md_document:
    number_sections: true
    variant: markdown_github
  odt_document:
    number_sections: true
  word_document:
    toc: TRUE
    number_sections: true
  github_document: default
  pdf_document:
    number_sections: true
    toc: TRUE
  html_document:
    number_sections: true
    df_print: paged
---

# Objetivo

Estudo dirigido de básico de linguagem R.\

# Referência

Videoaulas de 'curso R para iniciantes'.\

\newpage

# Aula 01 - Introdução

- **R** é uma linguagem estatística e gráfica.\
- É uma linguagem com um foco bem definido.\
- Muito usada para **Big Data** e **Machine Learning**.\
- Linguagem de codigo aberto.\
- Muitos pacotes a disposição.\
- Ambiente de desenvolvimento: **RStudio**.\

\newpage

# Aula 02 - Instalação R e RStudio

- **R**\
<https://cran.r-project.org/> \

- **RStudio**(IDE)\
<https://www.rstudio.com/> \

\newpage

# Aula 03 - Conhecendo o R e o RStudio parte 1

## Configuração do **layout** do **RStudio**

- Alterando o *layout* do **RStudio**:\
  - opção **Tools**\
  - **Global Options**\
  - **Pane Layout**\
  Reorganizar o *layout* das janelas do RStudio para melhor se adaptar ao usuário.\

## Inserir **comentarios**
- Inserir **comentarios**, utilizar '**#**'.\

## Compilar codigo
- Para executar um script:\
  - Deixar o cursor sobre a linha que deve ser executada.\
  - Selecionar o codigo que deve ser executado.\
  Obs.: Atalho para executar 'CRTL + Enter'.\

## Limpar a tela do console
- Comando que limpa a tela do console:\
  - **CTRL** + **L**\

## Atribuições
(Tipagem automatica/dinâmica)\

- Atribuições de **variaveis** usar o sinal '**->**' ou '**<-**'.\

- Atribuição de **funções** utilizar o sinal '**=**'.\

## Tipagem de variaveis
- Tipagem das variaveis automatica/dinâmica.\
- Erro ao fazer operações com variaveis de tipos distintos.\
  
\newpage

# Aula 04 - Conhecendo R e o RStudio parte 2

## **Packages** - Bibliotecas/Pacotes
- São bibliotecas/pacotes com funções que podem ser baixados e instalados.\
- Os pacotes/bibliotecas são instalados no sistema.\
- As bibliotecas são baixadas com o comando no **R**:\
  - Sintaxe:\
  **install**.**packages** ("*nome_do_pacote*")\
- Para usar os pacotes é preciso declarar eles no script (chamar o pacote):\
  - Sintaxe:\
  **library**("*nome_do_pacote*")\
- Baixado e declarado o pacote/biblioteca no script é possivel agora usar as funções desse pacote.\ 

\newpage

## Pesquisa de função - função Help

- Help '**?**', usado para pesquisar uma função na documentação do **R**.\
- O resultado da pesquisa aparece no *Help*.\
- Sintaxe:\
**?***c*\
- Caso o *Help* não ajude a descobrir a função, outro modo de pesquisar é recorrer ao site:\
<https://www.rdocumentation.org/> \
  - Um site destinado a pesquisa e informações sobre a documentação do **R**.\
  - Retorna informações sobre a função, estrutura, pacote a qual ela faz parte, etc.\

## **summary** - Resumo dos dados
- A função **summary**() retorna o resumo de variaveis.\
- O retorno depende do argumento (se for um vetor, uma lista, um data.table).\
- O retorno da função, no geral, retorna diversos metodos aplicados aos dados, tais como:\
  - valor mínimo\
  - 1º quantil\
  - valor da mediana\
  - valor da media\
  - 3º quantil\
  - valor máximo\
- Sintaxe:\
**summary**(*variavel*)\

## Descobrir a classe de uma variavel - **class**
- A função "**class**()" retorna a que classe do objeto do argemunto pertence.\
- Basicamente diz se o objeto é numerico, string, vetor, lista, data.frame, matriz, ...\
- Sintaxe:\
**class**(*argumento*)\

## Descobrir a estrutura de uma variavel - **str**
- A função "**str**()" retorna a estrutura do objeto do argumento.\
- Retorna diversos dados, entre eles:\
  - A classe do objeto.\
  - Tamanho do objeto.\
  - A lista, ou vertor, dos campos com o tipo e tamanho.\ 
- Sintaxe:\
**str**(*argumento*)\

\newpage

## Vetor

- Vetores são variaves que aguardam diversos valores de mesmo tipo.\
- No **R** o vetor é criado a partir da função "*c*()".\
- *Strings* e *caracteres* dentro do vetor devem ter seus valores entre aspas ("").\
- Sintaxe (exemplo):\
**c**(10,5,8,...)\
  
## Lista

- Listas sao os objetos R que contem elementos de diferentes tipos (diferente do vetor), como _ numeros, strings, vetores e outra lista dentro dela.\
- Uma lista tambem pode conter uma matriz ou uma funcao como seus elementos.\
- *Strings* e *caracteres* dentro da lista devem ter seus valores entre aspas ("").\
- A lista e criada usando a funcao "*list*()".\
- Sintaxe (exemplo):\
**list**(azul, 10, c(5,8,9), ...)\

\newpage

# Aula 05 - Operadores

## Operadores básicos

```{r, echo = FALSE}
Operador <- c("Soma","Subtração","Divisão","Multiplicação","Potencia","Raiz","Exponencial","Log na base n")
Simbolo <- c("+","-","/","*","** ou ^","sqrt(numero)","exp(numero)","log(numero,n)")
tabela1 <- data.frame(Operador,Simbolo)
tabela1
```

## Operadores lógicos

```{r, echo = FALSE}
Operador_logico <- c("Igual", "Diferente", "Maior que", "Maior ou igual", "Menor que", "Menor ou igual","E", "OU", "Negação")
Simbolos <- c("==","!=",">",">=","<","<=","&","|","!")
tabela2 <- data.frame(Operador_logico,Simbolos)
tabela2
```
- A resposta do sistema para uma operação logica é *TRUE* (verdadeiro) ou *FALSE* (falso). Ou em termos numericos 1 (verdadeiro), 0 (falso).\
- No caso da negação (NOT), ele vem antes da operação como um todo.\
  - Exemplo:\
  $!5>4$\
  
\newpage

# Aula 06 - Tipo de dados

## Numerico - **numeric**
- O **R** converte automaticamente variaveis númericas para tipo numeric.\
- São variaveis contando números tanto inteiros (*int*), quanto *float*.\
- Variaveis do tipo numeric podem realizar operações matemáticas.\

- É possivel converter um número qualquer (*numeric*) para um número inteiro (*int*) utilizando a função uma função:\
  - **as**.**integer**(*variavel*)\
- Observações:\ 
  - A função "**as**.**interger**(*variavel*)" faz truncamente. CUIDADO!!!\
  - Para fazer arredondamento, usar a função "**round**(*variavel*, *qtd_decimal*)".\

## Caractere e String - **character**
- O **R** entende como variaveis do tipo *character* (caracter/string) todo dado que tiver entre aspas ("").\
- Mesmo números se tiverem entre aspas, serão lidos como *character*.\
- Tipo *character* não faz operações matemáticas.\
- Tipo *character* faz operações lógicas (igual á, diferente de, ...)\
  - Espaços em branco fazem diferença para operações lógicas.\
  
## Fatores - **factor**

\newpage

# Aula 09 - 

\newpage

# Aula 10 - 

\newpage

# Aula 11 - 

\newpage

# Aula 12 - 

\newpage

# Aula 13 - 

\newpage

# Aula 14 - 

\newpage

# Aula 15 - 

\newpage

# Aula 16 - 

\newpage

# Aula 17 - 

\newpage

# Andamento dos Estudos

## Assunto em andamento

Atualmente estou escrevendo Aula 08.\
