---
title: "Curso de R básico"
author: "Sergio Pedro R Oliveira"
date: "`r Sys.Date()`"
output:
  md_document:
    number_sections: true
    variant: markdown_github
  pdf_document:
    number_sections: true
    toc: false
  odt_document:
    number_sections: true
  github_document: default
  html_document:
    number_sections: true
    df_print: paged
  word_document:
    toc: false
    number_sections: true
---
\thispagestyle{empty}

\newpage
\pagenumbering{roman}

```{=latex}
\setcounter{tocdepth}{4}
\renewcommand{\contentsname}{SUMÁRIO}
\tableofcontents
```

\newpage

```{=latex}
\setcounter{tocdepth}{4}
\renewcommand{\listfigurename}{LISTA DE FIGURAS}
\listoffigures
```

\newpage

```{=latex}
\setcounter{tocdepth}{4}
\renewcommand{\listtablename}{LISTA DE TABELAS}
\listoftables
```

```{r Pacotes, message=FALSE, warning=FALSE, echo=FALSE}
library(knitr)
library(rmarkdown)
library(readr)
library(tibble)
library(magrittr)
library(dplyr)
library(tidyr)
library(data.table)
```

\newpage

# Objetivo

Estudo dirigido de básico de linguagem R.\

\pagenumbering{arabic}
\newpage

# Referência

Videoaulas de 'curso R para iniciantes'.\

\newpage

# Aula 01 - Introdução

- **R** é uma linguagem estatística e gráfica.\
- É uma linguagem com um foco bem definido.\
- Muito usada para **Big Data** e **Machine Learning**.\
- Linguagem de codigo aberto.\
- Muitos pacotes a disposição.\
- Ambiente de desenvolvimento: **RStudio**.\

\newpage

# Aula 02 - Instalação R e RStudio

- **R**\
<https://cran.r-project.org/> \

- **RStudio**(IDE)\
<https://www.rstudio.com/> \

\newpage

# Aula 03 - Conhecendo o R e o RStudio parte 1

## Configuração do **layout** do **RStudio**

- Alterando o *layout* do **RStudio**:\
  - opção **Tools**\
  - **Global Options**\
  - **Pane Layout**\
  Reorganizar o *layout* das janelas do RStudio para melhor se adaptar ao usuário.\

## Inserir **comentarios**
- Inserir **comentarios**, utilizar '**#**'.\

## Compilar codigo
- Para executar um script:\
  - Deixar o cursor sobre a linha que deve ser executada.\
  - Selecionar o codigo que deve ser executado.\
  Obs.: Atalho para executar '`CRTL + Enter`'.\

## Limpar a tela do console
- Comando que limpa a tela do console:\
  - `CTRL + L`\

## Atribuições
(Tipagem automatica/dinâmica)\

- Atribuições de **variaveis** usar o sinal '`->`' ou '`<-`'.\

- Atribuição de **funções** utilizar o sinal '`=`'.\

## Tipagem de variaveis
- Tipagem das variaveis automatica/dinâmica.\
- Erro ao fazer operações com variaveis de tipos distintos.\
  
\newpage

# Aula 04 - Conhecendo R e o RStudio parte 2

## **Packages** - Bibliotecas/Pacotes
- São bibliotecas/pacotes com funções que podem ser baixados e instalados.\
- Os pacotes/bibliotecas são instalados no sistema.\
- As bibliotecas são baixadas com o comando no **R**:\
  - Sintaxe:\
  **install**.**packages** ("*nome_do_pacote*")\
- Para usar os pacotes é preciso declarar eles no script (chamar o pacote):\
  - Sintaxe:\
  **library**("*nome_do_pacote*")\
- Baixado e declarado o pacote/biblioteca no script é possivel agora usar as funções desse pacote.\ 

\newpage

## Pesquisa de função - função Help

- Help '**?**', usado para pesquisar uma função na documentação do **R**.\
- O resultado da pesquisa aparece no `Help`.\
- Sintaxe:\
`?c`\
- Caso o *Help* não ajude a descobrir a função, outro modo de pesquisar é recorrer ao site:\
<https://www.rdocumentation.org/> \
  - Um site destinado a pesquisa e informações sobre a documentação do **R**.\
  - Retorna informações sobre a função, estrutura, pacote a qual ela faz parte, etc.\

## **summary** - Resumo dos dados
- A função `summary()` retorna o resumo de variaveis.\
- O retorno depende do argumento (se for um vetor, uma lista, um data.frame).\
- O retorno para uma matriz ou `data.frame`, vai ser os metodos aplicados a cada campo/coluna.\
- O retorno da função, no geral, retorna diversos metodos aplicados aos dados, tais como:\
  - valor mínimo\
  - 1º quantil\
  - valor da mediana\
  - valor da media\
  - 3º quantil\
  - valor máximo\
- Sintaxe:\
`summary(nome_variavel)`\

## Descobrir a classe de uma variavel - **class**
- A função `class()` retorna a que classe do objeto do argemunto pertence.\
- Basicamente diz se o objeto é numerico, string, vetor, lista, data.frame, matriz, ...\
- Sintaxe:\
`class(argumento)`\

## Descobrir a estrutura de uma variavel - **str**
- A função `str()` retorna a estrutura do objeto do argumento.\
- Retorna diversos dados, entre eles:\
  - A classe do objeto.\
  - Tamanho do objeto.\
  - A lista, ou vertor, dos campos com o tipo e tamanho.\ 
- Sintaxe:\
`str(argumento)`\

\newpage

# Aula 05 - Operadores

## Operadores básicos

```{r operadores básicos, echo = FALSE}
Operador <- c("Soma","Subtração","Divisão","Multiplicação","Potencia","Raiz","Exponencial","Log na base n")
Simbolo <- c("+","-","/","*","** ou ^","sqrt(numero)","exp(numero)","log(numero,n)")
tabela1 <- data.frame(Operador,Simbolo)
kable(tabela1, col.names = c("Operador Básico","Símbolo"), align = "cc" ,caption = "Operadores Básicos" )
```

## Operadores lógicos

```{r Operadores Lógicos, echo = FALSE}
Operador_logico <- c("Igual", "Diferente", "Maior que", "Maior ou igual", "Menor que", "Menor ou igual","E", "OU", "Negação")
Simbolos <- c("==","!=",">",">=","<","<=","&","|","!")
tabela2 <- data.frame(Operador_logico,Simbolos)
kable(tabela2, col.names = c("Operador Lógico", "Símbolo"), align = "cc",caption = "Operadores Lógicos")
```
- A resposta do sistema para uma operação logica é *TRUE* (verdadeiro) ou *FALSE* (falso). Ou em termos numericos 1 (verdadeiro), 0 (falso).\
- No caso da negação (NOT), ele vem antes da operação como um todo.\
  - Exemplo:\
  $!5>4$\
  
\newpage

# Aula 06 á 09 - Tipo de dados

## Tipos de dados

### Numerico - **numeric**
- O **R** converte automaticamente variaveis númericas para tipo numeric.\
- São variaveis contando números tanto inteiros (*int*), quanto *float*.\
- Variaveis do tipo numeric podem realizar operações matemáticas.\

- É possivel converter um número qualquer (*numeric*) para um número inteiro (*int*) utilizando a função uma função:\
  - `as.integer(variavel)`\
- Observações:\ 
  - A função `as.interger(variavel)` faz truncamente. CUIDADO!!!\
  - Para fazer arredondamento, usar a função `round(variavel, qtd_decimal)`.\

### Caractere e String - **character**
- O **R** entende como variaveis do tipo *character* (caracter/string) todo dado que tiver entre aspas ("").\
- Mesmo números se tiverem entre aspas, serão lidos como *character*.\
- Tipo *character* não faz operações matemáticas.\
- Tipo *character* faz operações lógicas (igual á, diferente de, ...)\
  - Espaços em branco fazem diferença para operações lógicas.\
  
### Fatores - **factor**

- Factor é o tipo categoria/enumerado.\
- O tipo **factor** não se trata de numeros, mas sim de categorias classificar determinado registro.\
- O tipo **factor** não se comporta como numeros, logo não é possivel fazer operações matematicas nele. Porem aceita operações lógicas.\
- Para tipar uma variável (ou determinado vetor) como **factor** basta usar a função `as.factor(argumento)`.\
- No caso da conversão de vetores para tipo factor dos elementos:
  - Elementos iguais serão considerados "niveis".\
  - A função `summary(vetor)`, numera o numero de elementos no mesmo "nivel".\

### Lógico

- É possivel salvar dentro de uma variavel uma operação do tipo lógica.\
- O que é salvo é o resultado da operação, os valores "*TRUE*" ou "*FALSE*".\
- O tipo lógico são palavras reservadas *TRUE* e *FALSE*. Se utiliza-las dentro de aspas elas se convertem em tipo character ("*TRUE*" e "*FALSE*").\
- Se converter um tipo lógico para numerico *TRUE* assume o valor 1 e *FALSE* o valor 0.\
- Sintaxe (exemplo):\
`L <- variavel_1 < variavel_2`\

\newpage

## Descobrir e converter tipos

### as.tipo

- As funções começadas por "**as**.", seguidas do "*tipo*" e a "*variavel*" como argumento, servem para converter variaveis para outros tipos.\
- Sintaxe (exemplo):\
`as.factor(variavel)`\
  - converte a variavel de um tipo qualquer para uma variavel do tipo factor.\

### is.tipo

- As funções começadas por "**is**.", seguidas por "*tipo*" e a "*variavel*" como argumento, servem para descobrir/confirmar o tipo da variavel.\
- O retorno é "*TRUE*" ou "*FALSE*".
- Sintaxe (exemplo):\
`is.factor(variavel)`\
  - Retorna "*TRUE*" se verdadeiro, o tipo da variavel for factor.\
  - Ou retorna "*FALSE*" se falso, o tipo da variavel não for factor.\

\newpage

# Aula 10 e 11 - Vetores e Listas

## Vetor

- Vetores são variaves que aguardam diversos valores de mesmo tipo.\
- No **R** o vetor é criado a partir da função `c()`.\
- *Strings* e *caracteres* dentro do vetor devem ter seus valores entre aspas ("").\
- *length* indica o tamanho do vetor, o numero de elementos dentro do vetor.\
- Caso seja inserido um dado do tipo *character* para um vetor do tipo *numerico*, ele converte todo o vetor em tipo *character* (todos os elementos em *character*).\
- Sintaxe (exemplo):\
`c(10,5,8,...)`\
- Acessando um valor dentro de uma vetor, uso a notaçao:\
`nome_do_vetor[posição]`\
  
## Lista

- Listas sao os objetos R que contem elementos de diferentes tipos (diferente do vetor), como _ numeros, strings, vetores e outra lista dentro dela.\
- Uma lista tambem pode conter uma matriz ou uma funcao como seus elementos.\
- *Strings* e *caracteres* dentro da lista devem ter seus valores entre aspas ("").\
- A lista e criada usando a funçãoo `list()`.\
- Sintaxe (exemplo):\
`list(azul, 10, c(5,8,9), ...)`\
- Acessando um valor dentro de uma lista.\
  - Notaçao:\
  `nome_da_lista [[posição]]`\
  - Caso tenha uma lista ou vetor dentro de algum elemento:\
  `nome_da_lista [[posição]][posição_dento_da_lista_ou_vetor_do_elemento]`\

\newpage

# Aula 12 e 13 - Matrizes e Data.frames

## Matrizes

- Vetor com duas dimensões.\
- A matriz aceita só um tipo de dado, assim como vetores.\
- Caso entrar com dados de diversos *tipos*, ela se transforma numa matriz não numerica para comportar.\
- Criar uma matriz:\
`variavel <- matrix(data = NA, nrow = 1, ncol = 1, byrow = FALSE, dimnames = NULL)`\
  - **data** = inserir dados, incluir listas ou vetores.\
  `data = c(vetor1,vetor2,vetor3)`\
  - **nrow** = numero de linhas.\
  - **ncol** = numero de colunas.\
  - **byrow** = lógica. Se FALSE (o padrão) a matriz é preenchida por colunas, caso contrário a matriz é preenchida por linhas.\
  - **dimnames** = NULL ou uma lista de comprimento 2 fornecendo os nomes das linhas e colunas, respectivamente. Uma lista vazia é tratada como NULL e uma lista de comprimento um como nomes de linha.\
  `dimnames = list(c("lx","ly","lz"),c("c1","c2","c3"))`\
- Adicionando registros/linhas, usar a função `rbind()`.\
`rbind(vetor1,vetor2,...)`\
- Adicionando campos/colunas, usar a função `cbind()`.\
`cbind(vetor1,vetor2,...)`\
- Acessando dados dentro da matriz:\
  - Acessando um elemento:\
  `variavel_da_matrix [linha, coluna]`\
  - Acessando uma linha:\
  `variavel_da_matrix [linha,]`\
  - Acessando uma coluna:\
  `variavel_da_matrix [, coluna]`\
  
## Tabela de dados - Data.frames

- Na tabela de dados podemos ter dois ou mais *tipos* de dados misturados, sendo uma coluna/campo para cada tipo.\
- Criando um data.frame a partir de vetores:\
`variavel_df <- data.frame(nome_vetor1,nome_vetor2,...)`\
  - O nome das veriaveis dos vetores serão o nome dos campos/colunas.\
- Acessando dados dentro do `data.frame`:\
  - Acessando um campo inteiro, pode usar o nome do campo:\
    - retorna o vetor dos dados, com o *tipo* `data.frame`.\
    `nome_do_df[numero_da_coluna]`\
    - retorna o vetor com os dados, com o *tipo* original da coluna.\
    `nome_do_df$nome_do_campo`\
  - Acessando um elemento:\
  `nome_do_df[linha, coluna]`\
  - Acessando uma linha:\
  `nome_do_df[linha,]`\
- Excluindo uma coluna:\
`nome_do_df$nome_coluna <- NULL`\
- Inserindo uma nova coluna:\
`nome_do_df$nome_nova_coluna <- valor`\

## Visualizar dados matriz e data.frame - VIEW
- Para apresentar os dados no console, basta penas chamar o nome da variavel com o dado armazenado.\
`nome_da_variavel`\

- A função **VIEW** é usada para visualização de dados em formato planilha.\
`VIEW(variavel_matriz/data.frame)`\

\newpage

# Aula 14 e 15 - Filtros

- Acessar, extrair e modificar dados em variaveis.\

## Vetor
- Acessar dados:\
  - Acessar um elemento em determinada posição.\
  `nome_vetor[posição_do_elemento]`\
  - Acessar todos os elementos, menos determinada posição.\
  `nome_vetor[ -posição_do_elemento_excluido]`\
  - Dados entre posições (da *posição1* a *posição2*, *posição1* e *posição2* inclusas).\
  `nome_vetor[posição1:posição2]`\
  - Acessando a posição final do vetor com ajuda da função **length**() (devolve o tamanho do vetor, ou seja, a ultima posição).\
  `nome_vetor[ posição1:length(nome_vetor)]`\
  - Acessando posição determinada atraves de operação matematica.\
  `nome_vetor[ length(nome_vetor)-2:length(nome_vetor)]`\
  - Acessando dados atraves de condições.\
  `nome_vetor[nome_vetor==condição]`\
  `nome_vetor[nome_vetor!=condição]`\
  `nome_vetor[nome_vetor>condição]`\
  `nome_vetor[nome_vetor<=condição]`\

- Observação:\
  - A função `length()` devolve o tamanho do vetor, ou seja, a última posição.\

\newpage
  
## Data.Frames
- Acessar dados:\
  - Acessando coluna/campo pelo numero da posição:\
  `df[numero_da_coluna]`\
  - Acessando registro pelo numero da linha:\
  `df[numero_da_linha,]`\
  - Acessando intervalo de colunas (posições inclusas):\
  `df[numero_da_coluna_inicial:numero_da_coluna_final]`\
  - Acessando intervalo de linhas (posições inclusas):\
  `df[numero_da_linha_inicial:numero_da_linha_final,]`\
  - Excluindo uma coluna do filtro:\
  `df[-numero_da_coluna]`\
  - Juntando linha e coluna para acessar dados:\
  `df[numero_linha,numero_coluna]`\
  - Acessando determinado registro de intervalo de colunas:\
  `df[numero_linha,numero_da_coluna_inicial:numero_da_coluna_final]`\
  - Acessando registro, excluindo determinada coluna:\
  `df[numero_lina,-numero_coluna]`\
  - Acessando intervalo de linhas e colunas:\
  `df[numero_da_linha_inicial:numero_da_linha_final,numero_da_coluna_inicial:numero_da_coluna_final]`\
  - Excluindo deversas colunas do filtro:\
  `df[c(-numero_coluna1,-numero_coluna2,-numero_coluna3,...)]`\
  
- Filtro por nome da coluna:\
  - Acessando um elemento da coluna:\
  `df$nome_coluna[numero_registro]`\
  - Acessando um intervalo de registro:\
  `df$nome_coluna[numero_registro_inicial:numero_registro_final]`\
  - Acessar determinados registros usando operador lógico:\
  `df$nome_coluna[valor==condição]`\

\newpage

# Aula 16 - Condicionais **IF**, **FOR** e **WHILE**

## **IF**

- **IF**\
  - "**Se** algo é verdade, faça isso..."\
  - **Se** uma *condição* for verdadeira algo deve ser executado.\ 
  - Sintaxe:\
  ```
  if (condição){
  operção
  }
  ```
- **ELSE**\
  - "**Se** algo é verdade, faça isso..., **senão** faça aquilo outro"\
  - O **else** faz algo se a condição do **if** não for atendido.\
  - Sintaxe:\
  ```
  if (condição){
  operação1
  } else {
  operação2
  }
  ```
- **ELSE IF**\
  - "**Se** algo é verdadeiro faça isso ..., **caso** derterminada *condição* faça aquilo outro, **senão** ..."\
  - Cria **casos** com *condições* a serem avaliadas, depois que anterior é analisada.\
  - Podem existir varios **else if**.\
  - Sintaxe:\
  ```
  if (condição1){
  operação1
  } else if (condição2){
  operação2
  } else {
  operação3
  }
  ```

\newpage

## Loop **FOR**
- "Para cada posição do *vetor* faça isso..."\
- **FOR** é usado para percorre um *vetor*.\
- A variavel *i* é incrementada a cada loop.\
- Sintaxe:\
```
for (i in vetor){
operação
}
```

## Loop **WHILE**
- "Enquanto a condição for verdadeira, execute..."\
- Executa o loop enquanto uma determinada *condição* (operção lógica) for verdadeira.\
- Sintaxe:\
```
while(condição){
operção
}
```

\newpage

# Aula 17 - Função e print

## Função - **function**
- Criar funções tem o objeto de evitar ter que reescrever varias vezes as mesmas instruções, abreviar esse trabalho.\
- Uma função é um conjunto de instruções organizadas em conjunto para executar uma tarefa específica.\
- Podem ser passados diversos *parametros* para dentro da função, basta informar isso na criação da função. *Parametros* são valores ou variaveis que são colocados para dentro da função.\
- As variaveis criadas e usadas dentro de **functions** (funções) são locais, não existem fora da função, deixam de existir depois que a função é executada.\
- A instrução **return**() devolve o *argumento* para fora da função.\
- Sintaxe:\
```
nome_da_função <- function(parametro_1,...){
instruções
print(variavel)
return (variavel_argumento)
}
```

## Print
- A função **print**(*argumento*) imprime seu argumento na tela.\
- É uma função útil para usar dentro de **functions** (funções), dado que as variaveis dentro de **function** são locais.\
Sintaxe:\
`print(variavel)`\

\newpage

# Andamento dos Estudos

## Assunto em andamento

Concluído.\
